【裁判字號】    94,交上訴,1411
【裁判日期】    950222
【裁判案由】    業務過失致死
【裁判全文】
臺灣高等法院臺中分院刑事判決      94年度交上訴字第1411號
上  訴  人
即  被  告  乙○○
選任辯護人  江錫麒律師
上列上訴人因業務過失致死案件，不服臺灣苗栗地方法院91年度
交訴字第82號中華民國94年 5月26日第一審判決（起訴案號：臺
灣苗栗地方法院檢察署91年度偵字第4384號），提起上訴，本院
判決如下：
    主  文
原判決撤銷。
乙○○從事業務之人，因業務上之過失致人於死，處有期徒刑壹
年捌月。
    事  實
一、乙○○係砂石車司機，平日以載運砂石為業，為從事駕駛業
    務之人。於民國90年8月8日中午，駕駛車牌號碼F2-096號曳
    引車拖曳S2─2P號子車，自苗栗縣卓蘭鎮載運砂石，沿省道
    台三線由卓蘭往大湖鄉出礦坑方向，由南往北行駛。同日中
    午12 時10分許，行至大湖鄉義和村台3線137公里100公尺處
    連續彎道時，本應注意該路段設有速時速60公里之限制，與
    大型汽車不得在內側車道行駛，及行經劃有分向限制線之路
    段，不得駛入來車之車道內。而當時為天候晴、日間自然光
    線、路面乾燥無缺陷、亦無障礙物、視距良好，並無不能注
    意之情形，竟疏於注意，而仍以時速65公里以上未達70公里
    之速度超速行駛於北向內側車道，而將部分車體跨越中央分
    向限制線駛入對向南下之內側車道。適劉士銘無照駕駛車牌
    號碼Ｚ3-0019號休旅車（下稱劉車），搭載戊○○，沿上開
    省道由北往南之內側車道行駛至上述路段時，發現乙○○所
    駕駛而部分車身跨越中央分向限制線佔用劉車車道之上開車
    輛，因劉車右前方外側車道上另有一不詳姓名之人駕駛貨車
    正在行駛，右後方則有甲○○駕駛車牌號碼BM-2301號自用
    小客車（下稱呂車）在行駛中，根本無從向右閃避情形下，
    劉士銘因而依本能反應向左側空曠處即對向北上車道閃避。
    此時乙○○亦發現劉車，乃駛回自己行向之車道閃避，而在
    踩煞車不及之情形下，於相互閃避之過程中，乙○○所駕駛
    曳引車之車頭左側車角、左前輪處，與劉車之左側車角，在
    北上內側車道上對撞。造成劉士銘額部多處擦傷、左臉頰小
    擦傷、頦部挫傷、右季肋部橫向延伸至左季肋部瘀傷合併挫
    傷、胸廓嚴重內陷變形，右肘後部擦傷、左手第一指部擦傷
    、右膝前部擦傷、右小腿後部擦傷、右足跟骨部擦傷、右足
    背部瘀傷、左膝前部多處擦傷、左小腿前部擦傷，致低血容
    積性休克而當場死亡。戊○○亦受有右肘尺骨鷹嘴骨折、左
    側股骨轉子間骨折、右側股骨轉子間骨折、左側骨盆骨折、
    左側膝遠端股骨骨折以及左下肢腓神經麻痺等傷害並導致左
    腳機能喪失之重傷害。乙○○於肇事後，在有權偵查之機關
    及人員未發覺前，即向至現場之員警表明其為肇事者，並陳
    述肇事之經過，而接受裁判。
二、案經戊○○及劉士銘之父丁○○訴由苗栗縣警察局大湖分局
    報請臺灣苗栗地方法院檢察署檢察官偵查起訴。
    理  由
壹、認定犯罪事實所憑之證據及理由
一、上訴人即被告乙○○（下稱被告）係砂石車司機，平日以載
    運砂石為業，於上開時地，駕駛曳引車（下稱被告車）載運
    砂石，與被害人劉士銘所駕駛而搭載被害人戊○○之休旅車
    對撞，造成被害人劉士銘額部多處擦傷、左臉頰小擦傷、頦
    部挫傷、右季肋部橫向延伸至左季肋部瘀傷合併挫傷、胸廓
    嚴重內陷變形，右肘後部擦傷、左手第一指部擦傷、右膝前
    部擦傷、右小腿後部擦傷、右足跟骨部擦傷、右足背部瘀傷
    、左膝前部多處擦傷、左小腿前部擦傷，致低血容積性休克
    而當場死亡；被害人戊○○亦受有右肘尺骨鷹嘴骨折、左側
    股骨轉子間骨折、右側股骨轉子間骨折、左側骨盆骨折、左
    側膝遠端股骨骨折以及左下肢腓神經麻痺等傷害並導致左腳
    機能喪失之重傷害一情，業經被告坦承不諱，並有現場照片
    8幀、大千綜合醫院診斷證明書1份、長庚紀念醫院之診斷證
    明書2份（見相字卷第14頁至17頁、第91頁、第92頁、第95
    頁）、殘障手冊影本1份（見原審卷第99頁）附卷可稽，復
    經臺灣苗栗地方法院檢察署檢察官督同法醫師相驗明確，並
    製有勘驗筆錄、相驗屍體證明書、驗斷書各1份及相驗照片
    10張可稽（見相字卷第19頁、第20頁、第30-35頁、第38-42
    頁）。
二、被告就本案車禍應負之過失責任
（一）被告肇事當時確以時速65公里以上未達70公里之速度超速
      行駛：
    1.被告車於肇事當時所在北上車道之速限為每小時60公里，
      除有卷附之道路交通事故調查報告表上之圖示「60限速標
      誌桿」外（見相字卷第4頁），並有苗栗縣警察局大湖分
      局於92年3月21日所提供補充蒐證之照片附卷可憑（見原
      審卷第110頁、第111頁）。
    2.依卷附道路交通事故調查報告表上之事故現場圖顯示：被
      告車肇事後遺留於現場之右側煞車痕長31.4公尺，左側煞
      車痕長27.3公尺。而依較短之左側煞車痕換算：在本案瀝
      青乾燥路面上（依道路交通事故調查報告表中編號12路面
      狀況欄快車道項下記載為代號1，表示為柏油路面；同欄
      路面狀態項下記載為代號5，表示為乾燥），而以最有利
      於被告來推斷路面情況為3年以上之最小摩擦係數（越小
      之摩擦係數所換算之行車速度越慢），再按照美國西北大
      學研求之「汽車煞車距離、行車速度及道路摩擦係數對照
      表」所載（中央道路交通安全會報61年5月5日交督發字第
      0444號函送交通處，交通處以61年5月12日交道字第19902
      號函送參考運用），被告車行車速度當為每小時65公里以
      上但未達70公里。顯見被告肇事當時確實有超速行駛甚明
      。
    3.被告有上開超速行駛之情形，經先後送往臺灣省竹苗區車
      輛行車事故鑑定委員會（下稱竹苗鑑定委員會）鑑定結果
      、中華民國車輛交通事故鑑定技術研究學會（下稱事故鑑
      定研究學會）分析報告結果、臺灣省車輛行車事故覆議鑑
      定委員會（下稱覆議委員會）覆鑑意見以及中央警察大學
      （下稱警大）鑑定結果（各次鑑定結果內容，詳見附表所
      示本案車禍責任送鑑結果內容一覽表），亦均認定被告當
      時有超速之情形，此有竹苗鑑定委員會90年10月16日竹鑑
      字第901052號鑑定意見書（見相字卷第56頁）、事故鑑定
      研究學會92年5月23日92車鑑字第154號函檢附本案車輛交
      通事故肇事因素分析報告（見原審卷第116頁）、覆議委
      員會93年1月20日府覆議字第9211375號函（見原審卷第
      154頁、第155頁）及警大93年7月7日校鑑科字第09300009
      11號鑑定書（見原審院卷第171頁、第172頁）附卷可稽。
（二）被告所行駛者，為大型汽車，卻行駛於雙向四線道之內側
      車道，且無超越同向之前車或準備左轉彎之情形：
    1.被告車為曳引車，並拖曳有子車，前已述及，其應為大型
      汽車無誤。
    2.依卷附之道路交通事故調查報告表顯示，現場為雙向四線
      道之路段，而被告車之煞車痕起點均在北上車道之內側車
      道研判，應可認定被告在車禍發生前，係行駛於雙向四線
      道之內側車道。
    3.並無任何證據顯示被告車於肇事當時係要超越同向之前車
      或準備左轉彎。
    4.事故鑑定研究學會之分析報告及警大鑑定結果亦指出被告
      係違規行駛內側車道，有前述肇事因素分析報告及鑑定書
      可稽。
（三）被告駕車行經上開連續彎道路段，部分車體駛入對向南下
      車道之內側車道而跨越中央分向限制線行駛：
    1.本案肇事路段為連續彎道，中央劃有分向限制之雙黃實線
      的線誌，此有道路交通事故調查報告表上繪製之事故現場
      圖（見相字卷第4頁）、檢察官勘驗現場所繪製之車禍現
      場示意圖（見相字卷第20頁）及現場事故照片（見相字卷
      第14頁至第17頁）可稽。
    2.依卷附道路交通事故調查報告表繪製之事故現場圖（見相
      字卷第4頁）顯示，被告車右側車輪煞車痕長31.4公尺，
      其起始點是在北上內側車道，距離內、外車分道線1.2公
      尺，左車輪煞車痕起始點亦在北上內側車道，距離中央分
      向限制線1.0公尺。而該路段車道為3.3公尺，故被告車右
      側車輪距中央分向限制線雙黃線應僅餘2.1公尺。而被告
      車軸距為3.2公尺，此有交通部公路總局臺中區監理所豐
      原監理站94年12月29日中監豐字第0940023308號函附之被
      告汽車新領牌照登記書1份可稽（見本院卷）。可見被告
      車在煞車前，左側部分車體應已跨越中央分向限制而駛入
      對向南下車道之內側車道內，核與目擊證人陳泳良於偵查
      中（見相字卷第24頁）及原審審理中（見原審卷第37頁）
      所證述之情節相符。是證人甲○○於本院94年9月28日審
      理時證稱伊並未看到被告之車輛先進入南下車道，再轉回
      上北上之車道云云，顯與事實不符，自不足採。
    3.再依道路交通事故調查報告表所示肇事現場散落物所在分
      布及現場照片所顯示現場道路之刮地痕位置（見相字卷第
      15頁第1張照片、第16頁第2張照片），均在被告車所在之
      車道上，應可認定兩車對撞地點係在被告車所在之北上車
      道。而就兩車對撞車損情形而言，劉車集中在左前車頭處
      、被告車集中在車頭左側車角及左前輪處，此有現場照片
      8張可稽（見相字卷第14頁至第17頁），顯見兩車是在相
      互閃避中，而為有角度之對撞。因此，從：(1)被告車肇事
      前已跨中央分向限制線行駛；(2)兩車對撞時，係在被告車
      所在之北上車道；(3)兩車因相互閃避而為有角度之對撞；
      (4)劉車最後車頭又轉向自己之車道（見相字卷第15頁現場
      照片第2張）等各點推論，兩車當時之對撞過程應係：劉
      車發現被告車部分車身跨線行駛而佔用南下車道時，便向
      左即對向北上車道閃避，同一時間被告車也因發現劉車而
      駛回自己之北上車道，劉車於是再駛回南下車道閃避，但
      已經來不及，因而兩車在被告車所在北上車道，各以左車
      頭前角處對撞。而警大之鑑定意見，亦為如此認定。
    4.綜上可知，被告車在與劉車對撞前，確有跨越中央分向限
      制線佔用部分南下之內側車道行駛。而本案經送竹苗鑑定
      委員會、事故鑑定研究學會、覆議委員會及警大鑑定或研
      究結果，亦為相同之認定，有上開鑑定意見書、事故肇事
      因素分析報告、覆議函及警大鑑定書附卷可稽。
（四）按行車速度依速限標誌；在劃有分向限制線之路段，不得
      駛入來車之車道內。又汽車在雙向四線道行駛時，大型汽
      車除超越同一車道之前車或準備左轉彎外，均不得在內側
      車道行駛。道路交通安全規則第93條、第97條第2款、第
      98條第1項第2款分別定有明文。查被告平日以載運砂石為
      業，業據其供述在卷，為從事駕駛業務之人，其駕駛曳引
      車，對於上述規定自應注意，而依卷附之道路交通事故調
      查報告表顯示，當時為天候晴、日間自然光線、路面乾燥
      無缺陷、亦無障礙物、視距良好，並無不能注意情形，被
      告竟疏於注意，仍以時速65公里以上未達70公里之速度超
      速行駛於北向內側車道，而將部分車體跨越中央分向限制
      線駛入對向南下車道之內側車道，以致肇事，被告之行為
      自有過失。
五、被害人劉士銘上述之死亡結果，以及被害人戊○○上述之重
    傷害結果，既係因本案被告之過失行為所致，足見被告之過
    失行為與被害人劉士銘之死亡結果及被害人戊○○之重傷害
    結果間，具有相當因果關係，是被告之犯行洵堪認定。
貳、對於被告有利之證據不採納之理由
一、關於被告之辯解部分：
    被告雖否認犯罪，認其完全無過失，但其有過失已詳如上述
    ，玆就其辯解說明如下：
（一）被告辯稱：伊當時原本行駛於北上之外線車道，因有一輛
      機車經過，所以伊才跨越內線快車道，在北上之內外車道
      分道線行駛，突然對面車道之劉車衝向伊車道來，而撞到
      伊之車，當時伊車離分向限制線尚有1公尺左右，伊並未
      有跨越分向限制線，係劉車超越分向限制線撞到伊車。當
      地之限速是時速60公里，但伊係以時速45公里行駛云云。
      惟查：
    1.依照卷附之道路交通事故調查報告表顯示，被告車之右車
      輪煞車痕起始點是在北上內側車道，距離內外車道分道線
      1. 2公尺，左車輪煞車痕起始點亦在北上內側車道，距離
      中央分向限制線1.0公尺，可見被告車在煞車前，根本不
      可能祇是跨越北上之內外車道分道線行駛，否則其右車輪
      煞車痕起點應係在北上外側車道，而不是在北上內側車道
      。況且證人陳泳良在原審亦證稱其親眼目擊被告車超越中
      央分向限制線行駛等語（見原審卷第37頁），益見被告之
      上開辯解不可採。
    2.被告辯稱：劉車係逆向行駛在伊車道上，並非看到伊車後
      始往伊車道閃避云云，然被告車在煞車前，左側部分車體
      已跨越中央分向限制而駛入對向南下車道之內側車道內，
      始致行駛在其南下內側車道上正常行駛之劉車往北上車道
      閃避行駛，已詳如前述，並經目擊證人陳泳良於偵查中（
      見相字卷第24頁）及原審審理中（見原審卷第37頁）證述
      明確。而證人甲○○於本院94年9月28日審理時亦證稱：
      劉車在碰撞前係開在台三線往南之內側車道上，劉車從南
      下內側車道進入北上內側車道僅有瞬間等語，可見目擊證
      人甲○○於警詢、偵查及原審審理中雖先後證稱：目擊劉
      車跨越中心雙黃線撞到被告車等情，以及其他目擊證人呂
      嘉豪、溫鳳嬌（呂車上之乘客，為甲○○之子及配偶）於
      偵查中（見相字卷第97頁、第98頁）、證人丙○○（當時
      亦於該處駕車行駛）於原審審理中所為相同之證詞（見原
      審卷第67頁），均係目擊到劉車見被告車後往對向車道閃
      避之瞬間情形而已，並非劉車自始即違規跨越分向限制線
      行駛。是被告該部分所辯，亦不足採。
    3.被告雖供稱其當時以時速45公里之速度行駛，但以其於肇
      事現場所留較短之左車輪煞車痕，經換算時速至少有65-7
      0公里，已詳如上述。另依有現場照片顯示，被告雖經踩
      煞車，然其車與劉車對撞後，仍將路旁之路燈撞倒，並擦
      撞到路邊山壁而長達7個水泥板壁，始停止在北上之外側
      車道與慢車道上，可見被告車速極快，其上開辯稱顯與事
      實不符，亦不足採信。
（二）被告質疑道路交通事故調查報告表中現場圖煞車痕之正確
      性一情，經本院及原審先後多次傳喚當時製作該調查報告
      表之員警徐佐治到庭作證確認相關細節並釐清其中之疑義
      ，顯示：
   1、道路交通事故調查報告表中之被告車煞車痕，左右輪各有
      1條，前後粗細不同，自煞車痕起始點之煞車痕較細，直
      到煞車痕約中間位置，煞車痕突然變為較粗，直到被告車
      最後停放處為止。依證人徐佐治所證：細的部分，仍為被
      告車之煞車痕，因為在現場看時，是一條直線，線沒有斷
      掉，所以如此判斷（見原審卷第51頁、第52頁）。顯見其
      如此繪製，確有其客觀事證之基礎。而煞車痕之所以前後
      粗細不一，原因可能有多端，或者因為當時煞車的力道前
      後不同，或者因其他原因造成道路前後受力有所不同，但
      其前後既為接連不斷之一條直線，雖然前後粗細不一，並
      不影響其為被告車之煞車痕。
   2、經比對證人徐佐治所繪現場草圖與道路交通事故調查報告
      表現場圖之差異，雖可發現在現場草圖上被告車之右煞車
      痕原記載為23.8公尺，再劃去改為31.4公尺，但此係因證
      人徐佐治當時在操作測距之滾動裝置未歸零，事後又加更
      正所致，應以31.4公尺為正確數字，證人徐佐治就此已於
      原審證述明確。是上述所憑判斷之基礎，自屬正確，被告
      此部分之質疑自屬無據。
二、關於其他有利被告證據部分：
（一）竹苗鑑定委員會之鑑定結果認為：劉車與被告車行經設有
      分向限制線路段會車時互未保持安全距離同為肇事原因；
      事故鑑定研究學會之分析報告也認為：劉車行經彎道處，
      遇狀況閃避不當，為本案事故之次要因素。惟查：
    1.目擊證人即呂車上之乘客呂嘉豪於91年8月30日偵查時證
      稱：「我當時坐在後座中間，當時我們前方尚有一台貨車
      ，發生車禍之小客車（指劉車）在我們前方車輛的左側車
      道，亦即在我們前方車輛的左前方。」等語（見相字卷第
      97頁），可見劉車之右側有一台貨車在行駛中，右側後方
      則有呂車在行駛中，以致劉車發現被告車跨線行駛時，如
      再向右閃避，必然撞擊右車或隨之而來之呂車，因而根本
      無從向右閃避，若不閃避，將為跨越限制分向線之被告車
      所撞，在此一瞬間，其依本能反應向左側空曠處閃避，此
      為當時客觀情形所不得不然，難認為係遇狀況閃避不當。
      是事故鑑定研究學會之分析報告認為：劉車行經彎道處，
      遇狀況閃避不當，為本案事故之次要因素云云，自不足作
      為被告有利之證據。
    2.按劉車與被告車並非各在自己之車道相會，而係被告車跨
      越分向限制線行駛，而劉車於轉彎處忽遇被告車跨線行駛
      ，始向對向車道閃避，實無「會車」可言，自亦無會車時
      未保持安全間隔之問題。是竹苗鑑定委員會之鑑定意見，
      認「劉車與被告車會車時互未保持安全間隔同為肇事原因
      」之結論，核與事實不符，自不足採為被告有利之證據。
（二）竹苗鑑定委員會之鑑定意見中雖又指出被害人劉士銘無照
      駕駛同為肇事原因之一，而證人戊○○即被害人劉士銘之
      母於警詢中確實也證實被害人劉士銘當時係無照駕駛（見
      相字卷第49頁背面），惟其無照駕駛之事實，僅為行政上
      之違規，並無證據顯示與本案車禍之造成，有何相當因果
      關係，故被害人劉士銘無照駕駛不能作為有利於被告之認
      定。
（三）覆議委員會之覆議意見雖表示被告車肇事前之跨線行駛，
      是否影響自對向駛至之劉車之駕駛行為，無法研判等語，
      然當時劉車之右側有一台貨車在行駛中，右側後方則有呂
      車在行駛中，以致劉車發現被告車跨線行駛時，如再向右
      閃避，必然撞擊某車或隨之而來的呂車，因而根本無從向
      右閃避，若不閃避，將為跨越限制分向線之被告車所撞，
      在此一瞬間，其依本能反應向左側空曠處閃避，此為當時
      客觀情形所不得不然，難認被告車肇事前之跨線行駛，不
      會影響自對向駛至之劉車之駕駛行為。
、論罪科刑之理由
一、毀敗一肢以上之機能之傷害，依刑法第10條第4項第4款之規
    定，係屬於重傷害。本案被害人戊○○之左腳機能喪失，已
    如詳如上述，自屬重傷害甚明。又刑法上所謂「業務」，指
    公務以外之職業事務而言，亦即日常生活從事於公務員以外
    之職業所處理之事務，不論為全（專）職或半（兼）職，主
    要事務或附隨事務，有給或無給，已否得法律之許可，凡以
    反覆同種類之行為為目的之社會活動具有持續性者，皆屬之
    ，並不以具備一定之形式條件為必要（最高法院86年度台上
    字第6405號判決參照）。被告係砂石車司機，平日以載運砂
    石為業，業經其供述在卷，是其係從事業務之人。核被告所
    為係犯刑法第276條第2項之業務過失致人於死罪，及同法第
    284條第2項後段之業務過失致重傷害罪。公訴人認被告對被
    害人戊○○所為係犯刑法第284條第2項前段之業務過失傷害
    罪，自有未洽，惟其基本犯罪事實相同，本院自得就此部分
    變更起訴法條予以審判。查被告於肇事後，在有權偵查之機
    關及人員未發覺前，即向至現場之員警表明其為肇事者，並
    陳述肇事之經過，而接受裁判，業據證人即員警徐佐治於本
    院審理時證述明確，符合自首之規定，自應依刑法第62條前
    段之規定減輕其刑。又被告係以一過失行為，同時觸犯上開
    二罪名，為想像競合犯，應依刑法第55條之規定，從較重之
    業務過失致人於死罪論處斷。
二、撤銷原判決及本院量刑之理由：
（一）原判決認被告罪證明確，予以論罪科刑，固非無見，惟被
      告符合自首之規定，已詳如上述，原判決並未依刑法第62
      條前段之規定減輕其刑，自有未洽。又本案被告車與劉車
      於相互閃避之過程中，被告所駕駛曳引車之車頭左側車角
      、左前輪處，與劉車之左側車角，在北上內側車道上對撞
      ，已詳如上述，原判決對於上開二車對撞之位置卻未論及
      ，亦有未洽。另被告之過失行為，造成被害人劉士銘額部
      多處擦傷、左臉頰小擦傷、頦部挫傷、右季肋部橫向延伸
      至左季肋部瘀傷合併挫傷、胸廓嚴重內陷變形，右肘後部
      擦傷、左手第一指部擦傷、右膝前部擦傷、右小腿後部擦
      傷、右足跟骨部擦傷、右足背部瘀傷、左膝前部多處擦傷
      、左小腿前部擦傷，致低血容積性休克而當場死亡，原判
      決僅泛稱「當場傷重不治死亡」，未予詳論被害人劉士銘
      所受傷害之部位及死亡之原因，自有未洽。被告否認過失
      而執前詞上訴指摘原判決不當，雖非有理由，然原判決既
      有上開可議之處，即屬無可維持，應予撤銷改判。爰審酌
      被告素行良好、過失程度甚重、造成被害人1死1重傷、犯
      後尚未與告訴人達成和解等一切情狀，量處如主文第2項
      所示之刑。
據上論結，應依刑事訴訟法第369條第1項前段、第364條、第299
條第1項前段、第300條，刑法第276條第2項、第284條第2項後段
、第62條前段、第55條、罰金罰鍰提高標準條例第1條前段，判
決如主文。
本案經檢察官己○○到庭執行職務。
中    華    民    國    95    年    2    月  22       日
            刑事第八庭  審判長法  官  羅  得  村
                              法  官  劉  榮  服
                              法  官  巫  政  松
上列正本證明與原本無異。
如不服本判決應於收受送達後十日內向本院提出上訴書狀，其未
敘述上訴之理由者並得於提起上訴後十日內向本院補提理由書（
均須按他造當事人之人數附繕本）。
                              書記官  陳  妙  瑋
中    華    民    國    95    年    2    月    23     日
附錄論罪科刑之法條
刑法第276條第2項：
從事業務之人，因業務上之過失犯前項之罪者，處五年以下有期
徒刑或拘役，得併科三千元以下罰金。
刑法第284條第2項：
從事業務之人，因業務上之過失傷害人者，處1 年以下有期徒刑
、拘役或1,000元以下罰金，致重傷者，處3年以下有期徒刑、拘
役或2,000元以下罰金。
┌────────────────────────────────────┐
│附表：本案車禍責任送鑑結果內容一覽表                                    │
├──┬─────┬─────────────────┬──────┬──┤
│編號│鑑定機關  │      鑑定意見或分析報告內容      │作成日期    │備註│
│    │          │                                  ├──────┤    │
│    │          │                                  │卷內所在位置│    │    │
├──┼─────┼─────────────────┼──────┼──┤
│    │臺灣省竹苗│被告駕駛砂石車超速行駛與劉士銘無照│90年10月11日│偵查│
│ １ │區車輛行車│駕駛自小客貨車行經設有分向限制線路├──────┤中送│
│    │事故鑑定委│段會車時互未保持安全間隔同為肇事原│相字卷      │鑑定│
│    │員會      │因，其中並分別認定劉車於撞擊瞬間超│第54-56頁   │    │
│    │          │越分向限制線駛入對向車道；被告車則│            │    │
│    │          │於撞擊之前，跨分向限制線行車。    │            │    │
├──┼─────┼─────────────────┼──────┼──┤
│    │中華民國車│被告車嚴重超速，違規行駛內車道且於│92年5月20日 │原審│
│    │輛交通事故│彎道處跨線行駛，影響對向劉車之行車├──────┤審理│
│ ２ │鑑定技術研│安全，應為本件事故之主要因素；劉車│原審卷      │中送│
│    │究學會    │行經彎道處，遇狀況閃避不當，則為本│第116頁     │鑑定│
│    │          │件事故之次要因素。                │            │    │
├──┼─────┼─────────────────┼──────┼──┤
│    │臺灣省車輛│由於本案肇事一方（即劉士銘）已經死│93年1月20日 │原審│
│    │行車事故覆│亡，其肇事過程不明，故未便遽予覆議├──────┤審理│
│    │議鑑定委員│。惟依警繪圖示，肇事後被告車遺有左│原審卷      │中送│
│    │會        │煞車痕長31.4公尺，起點距中心雙黃線│第154、155頁│覆議│
│    │          │2.1公尺，右煞車痕長27.3公尺，起點 │            │    │
│    │          │距中心雙黃線1公尺，其違規行駛內側 │            │    │
│ ３ │          │車道，嚴重超速行駛且肇事前（煞車痕│            │    │
│    │          │往後延伸），係跨線行駛，與二車撞擊│            │    │
│    │          │地點在被告車行向之北上車道內（由兩│            │    │
│    │          │車撞擊受損部位、散落物位置、刮地痕│            │    │
│    │          │及胎痕走向位置研析）應可確定。至於│            │    │
│    │          │被告車肇事前之跨線行駛，是否影響自│            │    │
│    │          │對向駛至的劉車之駕駛行為，則無法研│            │    │
│    │          │判。                              │            │    │
├──┼─────┼─────────────────┼──────┼──┤
│    │中央警察大│1.被告車由苗栗縣大湖鄉義和村台3 線│93年7月2日  │原審│
│    │學        │  137公里100公尺處彎道路段（由南往│            │審理│
│    │          │  北）行駛，於該彎道路段，超速及跨├──────┤中送│
│    │          │  越中央分向限制線，並於對向南向內│原審卷      │鑑定│
│    │          │  側車道行駛，當發現劉車由北向南於│第165-172頁 │    │
│ ４ │          │  內側車道行駛時，被告車始駛回本身│            │    │
│    │          │  車道迴避，並在踩煞車不及之情況下│            │    │
│    │          │  ，車頭左側車角左前輪處，隨即與劉│            │    │
│    │          │  車車頭左側車角，在被告車行向之內│            │    │
│    │          │  側車道上對撞，致劉車駕駛劉士銘傷│            │    │
│    │          │  重死亡，車上乘客戊○○亦受重傷，│            │    │
│    │          │  兩車車頭撞擊後凹損嚴重，為肇事原│            │    │
│    │          │  因。                            │            │    │
│    │          │2.劉車由苗栗縣大湖鄉義和村台3 線13│            │    │
│    │          │  7 公里100 公尺處彎道路段，由北往│            │    │
│    │          │  南於內側車道上正常行駛，為閃避由│            │    │
│    │          │  對向違規侵入內側車道之被告車不及│            │    │
│    │          │  ，自身傷重死亡，車內乘客戊○○受│            │    │
│    │          │  重傷，應無過失。                │            │    │
└────────────────────────────────────┘
                                                      Ａ


司法院資訊處製作；財團法人民間司法改革基金會備份。
